臺灣臺中地方法院民事判決             100年度訴字第1564號
原      告  蔡榮華
訴訟代理人  宋敏傑
被      告  呂翰東
            傅延森
上 一人 之
訴訟代理人  黃文皇律師
上當事人間請求塗銷抵押權登記事件，本院於民國100年9月27日
言詞辯論終結，判決如下：
    主      文
確認被告呂翰東與被告傅延森間，就座落臺中市○○區○○段一
○八八地號土地及其上臺中市○○區○○段三七○建號之建物，
於民國九十九年九月十日間設定新臺幣貳佰萬元之抵押權所擔保
之債權不存在。
被告傅延森應將被告呂翰東與被告傅延森間，於民國九十九年九
月十日所辦理座落臺中市○○區○○段一○八八地號土地及其上
臺中市○○區○○段三七○建號設定新臺幣貳佰萬元之第三順位
普通抵押權予以塗銷
訴訟費用由被告負擔。
    事實及理由
甲、程序方面：
壹、被告呂翰東經合法通知，均未於言詞辯論期日到場，核均
    無民事訴訟法第386條各款所列情形，爰依原告聲請，由其
    一造辯論而為判決。
貳、按因不動產之物權或其分割或經界涉訟者，專屬不動產所在
    地之法院管轄。其他因不動產涉訟者，得由不動產所在地之
    法院管轄，民事訴訟法第10條定有明文。本件原告係請求被
    告塗銷不動產之抵押權登記，屬因不動產物權涉訟，且該不
    動產係坐落在臺中市，屬本院管轄範圍，是本院自有管轄權
    。
乙、實體方面：
壹、原告主張：
一、原告與被告被告呂翰東於民國99年10月20日委託宋敏傑地政
    士簽訂如附表一、二所示之土地、建物（下稱系爭房地）不
    動產買賣契約書時，經被告呂翰東表示，伊經他人建議，將
    系爭房地與被告傅延森所設定之第三順位抵押權登記，其所
    擔保之債權乃通謀虛偽意思表示，實際上並不存在，被告呂
    翰東並出示保管之設定後他項權利證明書、本票等，並保證
    簽訂買賣契約後，抵押權人（被告傅延森）即無條件辦理抵
    押權塗銷登記。孰料，原告支付二次價金後，被告呂翰東卻
    表示抵押權人（被告傅延森）不願意辦理抵押權塗銷登記，
    隨後更避不見面，被告呂翰東不履行買賣契約，致原告受有
    損害，原告不得已，因而對被告呂翰東先前所收受之訂金、
    違約金請求返還，並取得本院100年度司促字第7號確定支付
    命令。系爭房地業於100年6月7日經法院拍賣（本院100年度
    司執字第12571號），然身為第三順位抵押權人之被告傅延
    森迄今仍未拋棄其抵押權，倘再繼續進行分配拍賣價金，顯
    然有損及原告債權，何況抵押權為擔保物權，具有從屬性，
    倘無所擔保之債權存在，抵押權即無由成立而不生效力。是
    原告爰起訴請求塗銷被告間之抵押權設定登記，以資保全己
    身利益。
二、被告傅延森雖提出99年7月12日將新臺幣（下同）150萬元轉
    入00000000000000之帳戶內，但被告呂翰東與被告傅延森
    間所設定之抵押權種類為普通抵押權，而普通抵押權係擔保
    特定之債權，惟本件被告間之系爭第三順位抵押權，所載明
    擔保債權總金額為200萬元、擔保債權種類及範圍是99年9月
    9日之金錢消費借貸，被告傅延森所提出之債權證明，與抵
    押權登記所擔保之金額、範圍均不符，且存入之帳號非被告
    呂翰東所有，該份資料自無從證明被告間之借貸關係存在。
三、聲明：（一）確認被告呂翰東（所有權人）與被告傅延森（
    抵押權人）於99年9月10日辦理附表一、二所示之土地、建
    物設定200萬元之抵押權擔保債權不存在。（二）塗銷被告
    呂翰東（所有權人）與被告傅延森（抵押權人）於99年9月
    10日辦理附表一、二所示之土地、建物設定200萬元之第三
    順位普通抵押權。（三）願供擔保，請准宣告假執行。
貳、被告傅延森則以：
一、原告固主張被告間抵押權設定為虛偽意思表示，惟此乃屬變
    態事實，自應由原告負舉證責任。本件被告呂翰東係向被告
    傅延森借貸後，始設定200萬元抵押權給被告傅延森，有被
    告傅延森轉帳記錄可考，並經被告呂翰東簽發200萬元之本
    票交付給被告傅延森，足認被告彼此間有借款交付之事實，
    借貸關係確實存在。
二、聲明：原告之訴駁回。
參、被告呂翰東未於言詞辯論期日到場，亦未提出準備書狀作
    任何聲明或陳述。
肆、兩造不爭執之事實：
（一）原告與被告呂翰東於99年10月20日簽訂不動產買賣契約。
（二）買賣契約被告呂翰東為出賣人，原告為買受人。
（三）系爭抵押權設定所擔保之債權為99年9月9日所為之金錢消
      費借貸債權。
伍、法院得心證之理由：
一、按確認之訴非原告有即受確認判決之法律上利益者，不得提
    起。所謂即受確認判決之法律上利益，係指法律關係之存否
    不明確，原告主觀上認其在法律上之地位有不安之狀態存在
    ，且此種不安之狀態，能以確認判決將之除去者而言，若縱
    經法院判決確認，亦不能除去其不安之狀態者，即難認有受
    確認判決之法律上利益，有最高法院52年臺上字第1240 號
    判例可參。又按法律關係之存在與否不明確，致原告在私法
    上之地位有受侵害之危險，而此危險得以對於被告之確認判
    決除去者，即得依民事訴訟法第247條規定提起確認之訴。
    又確認法律關係成立或不成立之訴，固以確認現在之法律關
    係為限，但過去不成立之法律關係，延至目前仍繼續不存在
    時，仍不失為現在之法律關係。如對於該法律關係存在與否
    ，有即受確認判決之法律上利益者，自非不得對之提起確認
    之訴，亦有最高法院92年度臺上字第496號判決意旨參照。
    經查，本件原告所確認之法律關係，係針對被告呂翰東與被
    告傅延森間抵押權設定所擔保之債權（即：消費借貸關係）
    為通謀虛偽意思表示，依法應屬無效，且害及原告之債權，
    致有無法追償之虞，且該消費借貸關係之不存在，迄今仍繼
    續中，揆諸前揭判決意旨之說明，就過去不成立之法律關係
    ，倘延至目前仍繼續不存在，自仍有確認判決之法律上利益
    。
二、而原告主張被告呂翰東、傅延森間於99年9月10日就系爭房
    地所為200萬元抵押權設定所擔保之消費借貸債權不存在，
    並有害及原告之債權等情。然被告傅延森否認其與被告呂翰
    東間之消費借貸債權不存在，並以前揭情詞置辯。是以，本
    件茲應審究者，乃被告間所為消費借貸及抵押權設定登記等
    對附表所示系爭房地之行為，是否出於通謀虛偽意思表示乙
    節，經查：
（1）按稱消費借貸者，謂當事人一方移轉金錢或其他代替物之
     所有權於他方，而約定他方以種類、品質、數量相同之物
     返還之契約，民法第474條第1項分別定有明文。又當事人
     主張有金錢借貸關係存在，須就其發生所須具備之特別要
     件即金錢之交付及借貸意思表示互相一致負舉證之責任，
     最高法院81年度臺上字第2372號判決意旨參照。又按事實
     為法律關係發生之特別要件者，在消極確認之訴，應由被
     告就其存在負舉證之責任，在其他之訴，應由原告就其存
     在負舉證之責任，最高法院98年度臺上字第1219號判決意
     旨參照。是衡諸前開判決意旨，本件原告起訴請求確認如
     先位訴之聲明所示內容，其性質核屬消極確認之訴，衡諸
     前開判決意旨，自應由被告呂翰東與被告傅延森間就其主
     張消費借貸關係，及系爭不動產之抵押權設定，係屬真實
     乙節，負舉證之責。
（2）另本件依臺中市豐原區（前為臺中縣豐原市）地政事務所
     （100年7月19日豐地一字第1000006812號函）檢送之資料
     可知，被告間抵押權設定所擔保債權金額，雖載為200萬元
     ，擔保債權種類及範圍，則載明99年9月9日之現金借貸，
     然觀該登記申請時，並未附上任何足資證明借貸契約確實
     存在之證據，且證人即承辦抵押權登記之代書賴士卿亦證
     述未看到任何借據，故並不足以資為認定被告傅延森與被
     告呂翰東間確有真實消費借貸關係之約定，而證人即被告
     呂翰東之弟弟呂鴻偉於本院固然證稱被告呂翰東向被告傅
     延森借了150萬元，但證人呂鴻偉對於是否曾經看過借據，
     時而稱有，時而又易稱無，其前後證述不一，已使本院難
     以採信其證言，且借款150萬元縱令屬實，為何登記成200
     萬元？此部分事實亦不明確；再者，證人呂鴻偉所稱之150
     萬元，依其所述，係由被告傅延森名義存入證人呂鴻偉之
     帳戶，但就此部分，雖有證人呂鴻偉之證述，及臺中銀行
     證人呂鴻偉之帳戶明細，但縱若屬實，以目前金融開戶甚
     為方便而言，為何不由被告傅延森逕將借款匯入被告呂翰
     東之帳戶，而需透過證人呂鴻偉，再由證人呂鴻偉轉交？
     其與一般借貸常情顯然相悖；又對於為何輾轉使用證人呂
     鴻偉之帳戶，證人呂鴻偉證稱係要作保，亦即民事上保證
     之意；然按保證人於主債務人無力清償時，需以其財產負
     無限責任，故保證債務之成立，茲事體大，一般民間借貸
     常會簽署書面契約，甚至逕約明保證人放棄先訴抗辯權，
     以保障債權人權利之實現，鮮有未以書面，而逕以「匯款
     帳戶」即作為認定保證責任成立之依據；況且，證人呂鴻
     偉既然要當保證人，卻對於被告間借貸是否約定利息、利
     率等重要事實全然不知，亦反常情；最後，證人呂鴻偉既
     又證稱被告傅延森知悉證人呂鴻偉名下尚有其他不動產，
     其價值二千萬以上，是以，衡之常情，被告傅延森倘真借
     貸被告呂翰東150萬元或200萬元，且證人呂鴻偉又稱被告
     呂翰東信用不佳，則以證人呂鴻偉之財產已足以擔保，被
     告傅延森大可直接要求證人呂鴻偉書立借據，甚至將證人
     呂鴻偉名下之不動產，設定抵押權於被告傅延森，即可輕
     易確保債權，此方法簡單亦足以保障，但被告傅延森卻捨
     此不為，反而在金錢之交付上，首先透過迂迴方式，透過
     證人呂鴻偉，再轉借被告呂翰東，就保證部分，亦不選擇
     較易保全、求償機率大之抵押權，而選擇「不書立書面」
     之保證人，顯然悖於常情甚遠，難以採信。是以，由被告
     所提證據，實不足以證明被告呂翰東與傅延森間，確實存
     在消費借貸關係，難認其已善盡舉證責任。
（3）綜上所述，被告傅延森及證人呂鴻偉對借款情節之陳述，
     有諸多矛盾且違背經驗法則，又無法提出可供查證之客觀
     證據，自不足採信。故被告二人主張其二人間就系爭房地
     確有抵押債權200萬元存在，尚屬不能證明。依前述舉證責
     任分配之原則，本件被告應受敗訴之判決。
（4）按抵押權為擔保物權，具有從屬性，倘無所擔保之債權存
     在，抵押權即無由成立，自應許抵押人請求塗銷該抵押權
     之設定登記。最高法院84年度臺上字第167號判決意旨參照
     。復按民法第113條及第242條之規定，無效法律行為之當
     事人，於行為當時知其無效，或可得而知者，應負回復原
     狀或損害賠償之責任；倘債務人怠於行使權利時，債權人
     因保全債權，得以自己之名義，行使其權利。本件被告間
     既無法證明其就系爭房地所為消費借貸之債權行為有效成
     立，依前揭判決意旨及法條之說明，被告呂翰東自有請求
     被告傅延森塗銷抵押權之權利，而其未為登記塗銷之請求
     ，自仍屬怠於行使其「塗銷登記請求權」權利，原告為被
     告呂翰東之債權人，則其代位被告呂翰東，請求被告傅延
     森基於登記形式名義人之身分，將上開不動產抵押權設定
     登記塗銷，以回復所有權完整之狀態，亦屬有據，雖原告
     未提及前揭法條，但其訴狀中既均已明白表明原告為被告
     呂翰東之債權人，且指稱被告二人間債權及抵押權設定無
     效，而請求本院確認被告二人間債權無效，並以抵押權之
     從屬性為由，認抵押權亦不生效力，而主張債權與抵押權
     設定無效，並聲明請求被告傅延森塗銷抵押權之設定，本
     院堪認其以具體載明其請求權基礎事實，故認應予准許。
（5）綜上所述，本件原告主張被告傅延森與被告呂翰東間，就
     系爭不動產所為抵押權設定所擔保之消費借貸法律關係，
     為通謀虛偽意思表示而無效，並請求確認被告傅延森與被
     告呂翰東間之抵押權設定所擔保之債權不存在；且原告為
     被告呂翰東之債權人，得代位請求被告傅延森塗銷上開抵
     押權設定登記等情，自為可採，從而，原告聲明請求判決
     如主文第1至2項所示，為有理由，應予准許。
三、兩造其餘之攻擊防禦方法及舉證，核與判決無影響，毋庸一
    一論列。
陸、訴訟費用負擔之依據：民事訴訟法第78條、第85條第1項前
    段。
中    華    民    國   100    年    10    月    7     日
                  民事第二庭    法  官  林慶郎
以上正本係照原本作成
如不服本判決，應於判決送達後二十日內，向本院提出上訴狀。
中    華    民    國   100    年    10    月    7     日
                                書記官  王淑燕
附表一
┌──┬─────┬───┬────┬───┬──────┬────┬─────┬─────┐
│編號│土地坐落及│地目  │面積（平│權利範│抵押權登記日│抵押權金│抵押權人  │備註      │
│    │其地號    │      │方公尺）│圍    │期          │額（元）│          │          │
│    │          │      │        │      │            │        │          │          │
│    │          │      │        │      │            │        │          │          │
├──┼─────┼───┼────┼───┼──────┼────┼─────┼─────┤
│1   │臺中市神岡│建    │126.99  │全部  │99年9月10日 │200萬   │被告傅延森│與同段370 │
│    │區○○段  │      │        │      │            │        │          │建號共同抵│
│    │1088地號土│      │        │      │            │        │          │押（證明書│
│    │地        │      │        │      │            │        │          │字號：99年│
│    │          │      │        │      │            │        │          │豐登字第  │
│    │          │      │        │      │            │        │          │122350號）│
│    │          │      │        │      │            │        │          │          │
└──┴─────┴───┴────┴───┴──────┴────┴─────┴─────┘
附表二
┌──┬──────┬─────┬────┬────┬──────┬──┬───────┬──────┐
│編號│建號        │基地坐落  │建物門牌│建築式樣│建物總面積  │權利│抵押權登記日期│備註        │
│    │            │          │        │主要材料│（平方公尺）│範圍│              │            │
│    │            │          │        │及層數  │            │    │              │            │
│    │            │          │        │        │            │    │              │            │
│    │            │          │        │        │            │    │              │            │
├──┼──────┼─────┼────┼────┼──────┼──┼───────┼──────┤
│1   │臺中市神岡區│臺中市神岡│臺中市神│住家用、│一層：72.57 │全部│99年9月10日   │            │
│    │岸裡段370建 │區○○段  │岡區中山│加強磚造├──────┤    │              │            │
│    │號建物      │1088地號土│路238巷5│、2層   │二層：79.85 │    │              │            │
│    │            │地        │號      │        ├──────┤    │              │            │
│    │            │          │        │        │騎樓：8.42  │    │              │            │
│    │            │          │        │        ├──────┤    │              │            │
│    │            │          │        │        │總計：160.84│    │              │            │
│    │            │          │        │        │            │    │              │            │
└──┴──────┴─────┴────┴────┴──────┴──┴───────┴──────┘